【裁判字號】    96,訴,236
【裁判日期】    970331
【裁判案由】    返還不當得利
【裁判全文】
臺灣屏東地方法院民事判決               96年度訴字第236號
原      告  甲○○
            己○○
共      同
訴訟代理人  乙○○
被      告  屏東縣內埔鄉公所
法定代理人  丁○○
訴訟代理人  戊○○
            丙○○
            辛○○
上列當事人間返還不當得利事件，本院於民國97年3 月17日言詞
辯論終結，判決如下：
    主  文
原告之訴及假執行之聲請均駁回。
訴訟費用由原告負擔。
    事實及理由
一、原告方面
(一)、原告起訴主張：
  1.坐落屏東縣內埔鄉○○段225 地號及228 地號等2 筆土地，
    面積分別為340.7 平方公尺、37.05 平方公尺（重測前地號
    分別為屏東縣內埔鄉○○○段682 之3 、681 之3 地號、下
    稱系爭225 地號土地、系爭228 地號土地）為原告己○○所
    有，另坐落屏東縣內埔鄉○○段230 地號土地，面積224.01
    平方公尺（重測前地號：屏東縣內埔鄉○○○段681 之1 地
    號、下稱系爭230 地號土地）則為原告甲○○所有。原告先
    前係委託訴外人吳建龍（原名吳仁隆）並授與代理權以其名
    義於民國80年6 月25日向訴外人徐晃魁、徐明魁、徐道魁、
    徐幹魁購買系爭230 地號及系爭228 地號等2 筆土地；另於
    80年7 月26日向訴外人曾連華、曾坤華購買系爭225 地號土
    地，原告己○○並於同年將系爭225 地號及系爭228 地號等
    2 筆土地借名登記於訴外人庚○○名下，復於92年7 月10日
    將系爭225 地號及系爭228 地號等2 筆土地所有權移轉登記
    為原告己○○所有，系爭230 地號土地購買當時，因並未開
    闢為供公眾通行之道路，所有權移轉須繳納高額土地增值稅
    ，故未即完成所有權移轉登記，嗣於95年9 月7 日方依本院
    94年度訴字第450 號民事判決將系爭230 地號土地所有權移
    轉登記予吳建龍，再於同年9 月19日將系爭230 地號土地所
    有權移轉登記為原告甲○○所有。
  2.依土地法第208 條及第231 條規定，國家因交通事業之需要
    ，得依法徵收私有土地，但需用土地人應俟補償地價及其他
    補償費發給完竣後，方得進入被徵收土地內工作。需用土地
    人即被告於80年10月間未經合法徵收，亦未發給補償費與原
    告前，逕行占用上開3 筆土地開闢為15公尺寬供公眾通行之
    道路，應屬無法律上之原因受有未經徵收而使用系爭3 筆土
    地之利益，致原告受有相當於系爭3 筆土地租金額之損害。
    雖被告將原告所有上開3 筆土地開闢為供公眾通行之道路係
    屬公法上之行政行為，惟原告起訴主張之法律關係係民法上
    不當得利請求權，並非請求被告為公法上之行為，故縱被告
    為政府機關，然本案既係在解決私法上權利義務之爭執，即
    應受普通法院之審判。又原告係請求相當於租金之不當得利
    之返還，僅其利益以租金之方式計算，其本身並非租金，故
    無民法第126 條之適用。為此，爰依不當得利法律關係，訴
    請被告分別給付原告自80年11月1 日起至96年4 月30日止相
    當於租金之不當得利，及自96年5 月1 日起至系爭3 筆土地
    公告徵收發給地價補償費前1 日止，按月給付相當於租金之
    不當得利，而系爭三筆土地現為15米寬道路，位於與20米寬
    主要道路交岔路口，該交岔口道路四週兩旁之土地，皆為都
    市住宅區可建築之土地，且商店林立，自80年間起之土地公
    告現值在2,000 元至1,500 元之間，故依據土地法第105 條
    、第97條規定，以系爭3 筆土地各年度申報地價年息10% 計
    算租金利益，符合土地現況之價值等語。並聲明：1.被告應
    給付原告甲○○新臺幣（下同）1,086,670 元，及自起訴狀
    繕本送達翌日即96年5 月19日起至清償日止，按週年利率百
    分之5 計算之利息，暨自96年5 月1 日起至系爭230 地號土
    地公告徵收發給地價補償費前1 日止，於每月1 日按月給付
    原告甲○○5,674 元；2.被告應給付原告己○○180,307 元
    ，及自起訴狀繕本送達翌日即96年5 月19日起至清償日止，
    按週年利率百分之5 計算之利息，暨自96年5 月1 日起至系
    爭225 地號、系爭228 地號2 筆土地公告徵收發給地價補償
    費前1 日止，於每月1 日按月給付原告己○○853 元；3.願
    供擔保，請准為假執行宣告。
(二)、對被告抗辯之陳述
  1.被告開闢道路舖設柏油路面供公眾通行，未經原告之同意，
    且被告自認開路時間大約在80幾年左右，顯見系爭3 筆土地
    被開闢為道路僅10餘年，並非經歷年代久遠而未曾中斷，是
    系爭3 筆土地並不符合司法院大法官會議釋字第400 號解釋
    理由書、行政法院46年判字第39號判例、最高法院88台上字
    第3479號判決之既成道路成立公用地役關係之要件。
  2.系爭3 筆土地既不符公用地役關係成立之要件，果如被告所
    主張，其可不需以徵收補償方式，永久占用他人土地使用，
    且不支付任何費用，豈為天下事理之平。又開闢道路乃政府
    職責所在，如依被告所言可假公用地役關係之名鋪設道路，
    且所有權人有容忍之義務，土地法第208 條何需規定國家因
    交通事業之需要，得依法徵收私有土地。至人民因政府之施
    政而受益，亦係政府施政之反射結果，何能謂受益者為社會
    大眾，被告並未得利。
  3.被告曾自認開路時間約在80幾年左右，此與被告提出之內埔
    都市計畫書屏東縣變更都市計畫審核摘要表內所載之公告徵
    收意見刊登於聯合報日期81年10月28日相接近，及變更內埔
    都市計畫第一章原有計畫概要表─變更內埔都市計畫（第一
    期公共設施保留地專案通盤檢討）內所載之發布日期文號：
    79年4 月12日屏府建都字第34320 號之時間相接近。
  4.系爭3 筆土地，地目為旱，至今並未變更為道路用地，雖被
    告辯稱依都市計畫法將系爭土地列為道路用地，乃係開設道
    路前依都市計畫法必須之前置作業程序，此樹立或發布實施
    之時間點並非被告開始占用原告所有系爭3 筆土地，將之開
    闢為道路鋪設柏油路面、排水溝之時間。
  5.被告雖提出林務局於71年攝影之航照圖，辯稱於71年3 月15
    日系爭3 筆土地已有道路存在，惟航照圖所顯示之道路無路
    名、無鋪設柏油路面、無排水溝設施、且圖測路面寬度不及
    現況2 分之1 ，顯見當時被告尚未施設道路，且被告既言系
    爭3 筆土地係依都市計畫法規定劃設之道路，與依當時有效
    之臺灣省建築管理規則第4 條規定政府主管機關認定之現有
    巷道並不相同，故不能以上開航照圖即認定於71年起系爭3
    筆土地已成立公用地役關係供公眾通行之道路，縱斯時起已
    供公眾通行，亦僅為通行之便利或省時。又自被告所提出之
    屏東縣變更都市計畫審核摘要表內所載之各級都市計畫委員
    會審核通過時間觀之，被告為82年10月21日及83年4 月、屏
    東縣政府為86年5 月28日及86年8 月1 日、內政部91年11月
    19日，上開時間點均非年代久遠，即非始於日據時期、八七
    水災等。綜上，系爭3 筆土地並不符司法院大法官會議釋字
    第400 號之公用地役關係要件。
二、被告則以：
(一)、原告雖主張於80年間即委託吳建龍簽立買賣契約，然其提出
    之不動產買賣契約所載承買人為吳仁隆而非原告，且原告己
    ○○取得系爭225 地號、系爭228 地號等2 筆土地之所有權
    移轉登記日期為92年7 月10日，原告甲○○取得系爭230 地
    號土地之所有權移轉登記日期為95年9 月19日，依民法第75
    8 條之規定，不動產所有權依法律行為而取得者，非經登記
    ，不生效力，則80年間土地所有權登記人既非原告，原告何
    來損失。又原告取得系爭225 號、228 號、230 號等3 筆土
    地時，明知上開3 筆土地已作為道路用地僅能供道路使用，
    不能為其他用途，且已經開闢為道路供公眾通行使用，此為
    原告所明知之事實，又何來主張其所有上開3 筆土地闢建為
    供公眾通行之道路，因無法回復原狀將土地返還予原告，而
    導致原告受有相當於租金之損害。且上開3 筆土地於42年2
    月2 日亦經樹立為內埔都市計畫土地，使用分區○道路用地
    ，編定為屏東縣內埔鄉都市○○○ 號道路用地範圍內，現則
    作為道路供公眾車輛通行使用，實際占用系爭3 筆土地者並
    非被告，亦非被告鋪設之柏油道路，被告既未占用，原告依
    據不當得利法律關係請求被告返還相當於租金之數額，即非
    可採。且上開3 筆土地既已於42年2 月2 日編定為道路用地
    ，除闢建道路供公眾通行外，並不能作其他目的使用，所有
    權人因公益關係，已無從為自由使用收益，遑論出租他人，
    而原告既無相當租金之收益可能，自無相當租金之損害可言
    。
(二)、其次，按土地如成為道路，供公眾通行，既已歷數多年，自
    應認為已因時效完成而有公用地役關係存在（行政法院46年
    判字第39號判例參照）。自原告歷次向被告提出上開3 筆土
    地徵收補償之申請書及民事起訴書內容而觀，其所載上開3
    筆土地開闢為15米道路之日期有58年9 月間、78年間及80年
    10月間等諸多不同說法，原告亦曾來文詢問被告永光路即系
    爭道路究為何時開闢，而依林務局攝影航照圖所示，上開3
    筆土地至遲於71年3 月15日前即開闢為道路存在，足證該道
    路早已供不特定之公眾所通行，且於公眾通行之初，土地所
    有權人未曾有阻止之情事，並經歷之年代久遠而未曾中斷，
    應認已與司法院大法官會議釋字第400 號解釋之公用地役關
    係要件相符，而有公用地役關係之存在。既成道路之使用既
    係公法上之公用地役關係，其補償關係自屬公法上之權利義
    務，此公用地役關係存續時，於此公用目的範圍內，要無私
    法上不當得利之問題（最高法院88年台上字第3479號判決參
    照）。
(三)、再者，縱認原告得本於私法上不當得利而有所請求，但土地
    法第105 條之規定乃適用於租用基地建築房屋，與供通行使
    用之情形並不相同，自無土地法第97條規定之適用，是原告
    主張依土地法第97條、第105 條之規定，以土地申報地價總
    額年息百分之10計算相當於租金之不當得利數額實無理由。
    且依民法第125 條之規定，原告請求被告返還占用上開3 筆
    土地之不當得利，其請求超過15年部分，應已罹於時效等語
    ，資為抗辯。並聲明：1.如判決主文所示；2.如受不利判決
    ，願供擔保請准宣告免為假執行。
三、兩造不爭執事項：
(一)、原告己○○於92年7 月10日以買賣為原因，辦理所有權移轉
    登記取得系爭225 地號土地及系爭228 地號土地所有權。
(二)、原告甲○○於95年9 月19日以買賣為原因，辦理所有權移轉
    登記取得系爭230 地號土地所有權。
(三)、上開3 筆土地現均已闢建為道路，並供不特定之公眾通行。
四、兩造爭執事項如下：
(一)、系爭3 筆土地是否為具公用地役關係之既成道路？
(二)、若未有公用地役關係存在，則系爭3 筆土地經闢建為道路使
    用，原告是否因而受有損失？被告是否受有利益？上開受益
    有無法律上原因？
(三)、原告是否得依據不當得利之規定請求被告給付賠償金？若是
    ，上開權利是否已罹於時效而消滅？
五、就本件各爭執事項，茲分述本件本院見解如下，經查：
(一)、原告2 人所有坐落屏東縣內埔鄉○○段225 號、228 號、23
    0 號土地（下稱系爭3 筆土地）是否為具公用地役關係之既
    成道路？查原告2 人於書狀內雖主張自80年間即取得系爭3
    筆土地所有權，並提出不動產買賣契約書、本院94年度訴字
    第450 號民事判決、屏東縣潮州地政事務所異動索引、土地
    登記本等件為證，然原告2 人係分別於92年7 月10日（己○
    ○部分）、95年9 月19日（甲○○部分）取得系爭225 、22
    8 號、230 號土地所有權，有原告提出之異動索引在卷可稽
    （見本院卷第19頁、第28-29 頁），而土地所有權人之表彰
    依法以登記名義人為主，是原告主張自80年間享有系爭3 筆
    土地所有權，僅屬其與借名登記名義人間可得主張之事項，
    對於一般信賴土地登記之第三人仍以登記為依憑，是原告主
    張被告於80年間未經其等同意，而擅自將系爭3 筆土地開闢
    作為內埔鄉○○路供公眾通行使用等事實，因當時其非所有
    權人，故此部分主張尚難採信。次查系爭3 筆土地屬屏東縣
    內埔鄉公所都市計畫區○○○道路用地，有原告提出之分區
    使用證明書在卷可稽（見本院卷第30頁），現況並已鋪設柏
    油路面作為道路使用，亦為兩造所不爭執，僅是對道路存在
    時間仍有爭執，而被告已提出71年間屏東縣內埔鄉航照圖為
    證，原告雖抗辯系爭3 筆土地尚未符合公用地役關係成立之
    要件，然兩造均未爭執至少於80年間已有道路存在之事，又
    系爭3 筆土地應係早於71年間，已被闢為內埔鄉○○路之事
    實，此由被告提出之林務局農林航空測量所71年3 月15日攝
    影、72年5 月繪製之航照圖與現行內埔鄉地圖對照即可明白
    （見本院卷第146 頁），原告雖抗辯航照圖上並無路名標示
    云云，並無妨礙其存在道路之事實甚明；且查系爭3 筆土地
    自42年間即經被告編列入內埔都市○○○○道路預定用地，
    亦有被告提出之變更內埔都市計畫第一次通盤檢討書在卷可
    稽（見本院卷第110-145 頁），是以系爭3 筆土地雖仍為私
    人土地，惟已被闢為道路，並至少自80年起即已鋪設柏油路
    面供不特定之公眾通行（為兩造所不爭執）迄至起訴之96年
    間，至少已超過15年以上，如自71年現存道路觀之，則至本
    件起訴為止，至少通行已逾25年，況原告所舉證人庚○○亦
    到庭證述購買系爭3 筆土地當時已有石頭路，供種田之人通
    行之用等語在卷（見本院卷第173 頁），其性質上已顯非僅
    供少數私人通行之道路。
(二)、若未有公用地役關係存在，則系爭3 筆土地經闢建為道路使
    用，原告是否因而受有損失？被告是否受有利益？上開受益
    有無法律上原因？
  1.按「私有土地實際供公眾通行數十年之道路使用，公法上應
    認為已有公用地役關係存在，其所有權之行使應受限制，土
    地所有人不得違反供公眾通行之目的而為使用」，最高行政
    法院著有46年年判字第39號判例可供參考。次按「既成道路
    符合一定要件而成立公用地役關係者，其所有權人對土地既
    已無從自由使用收益，形成因公益而特別犧牲其財產上之利
    益，國家自應依法律之規定辦理徵收補償，各級政府如因經
    費困難，不能對上述道路全面徵收補償，有關機關亦應訂定
    期限籌措財源逐年辦理或以他法補償其損失，固經司法院大
    法官會議釋字第四○○號解釋在案；惟既成道路之使用既係
    公法上之公用地役關係，其補償關係自屬公法上之權利義務
    ，此公用地役關係存續時，於此公用目的範圍內，要無私法
    上不當得利之問題。」最高法院亦著有88年台上字第3479號
    判決可資參考。
  2.經查，本件原告所有之系爭3 筆土地，早於80年間已經被開
    闢為道路（永光路），25餘年以前即已作為道路使用，並供
    公眾通行迄今，歷經20餘年，又該條道路早已編為道路預定
    用地，作為提供公眾通行之道路，已如前述。揆諸前揭說明
    ，原告等所有系爭3 筆土地，在公法上應認為已有公用地役
    關係存在，且均由被告早於42年間即將之規劃列入都市○○
    ○ 號道路用地，益徵其實。故而，原告等人對上開土地因無
    從自由使用收益，而特別犧牲其財產上之利益，亦僅應由國
    家依法編列預算辦理徵收補償，歸屬於公法上之權利義務關
    係，要無私法上不當得利之問題。準此，本件原告主張尚未
    有公用地役關係存在，其因闢建為道路而受有損失，而被告
    無法律上原因而受有利益，即無可採，其僅能依據公法上特
    別犧牲補償關係，求償其供作公用道路所特別犧牲之利益。
(三)、原告是否得依據不當得利之規定請求被告給付賠償金？若是
    ，上開權利是否已罹於時效而消滅？
    承前所述，原告所有系爭3 筆土地因供作道路用地之特別犧
    牲，性質上屬犧牲其財產上之利益，應由國家依法編列預算
    辦理徵收補償，屬於公法上之權利義務關係，要無私法上不
    當得利之問題。而本件既非私法上不當得利之關係，自無再
    探究有無罹於時效之必要，附此敘明。從而，本件原告主張
    被告占用其等所有之系爭3 筆土地開闢道路，請求返還如其
    聲明所示之不當得利金額與法定遲延利息，於法自屬無據，
    應予駁回。另原告陳明願供擔保，聲請宣告假執行，亦失所
    附麗，併予駁回。
六、本件事證已臻明確，兩造其餘主張、陳述及立證方法，經核
    於判決不生影響，爰不逐一論列，附此敘明。
據上論結：原告之訴為無理由，依民事訴訟法第78條、第85條第
1項前段，判決如主文。
中    華    民    國    97    年    3     月    31    日
                  民事第一庭審判長法  官  徐美麗
                                  法  官  張以岳
                                  法  官  潘快
正本係照原本作成。
如不服本判決，應於收受送達後二十日內向本院提出上訴書狀，
其未表明上訴理由者，應於提出上訴後二十日內向本院補提理由
書狀（均須按他造當事人之人數附繕本）
                                書記官  李勝群
中    華    民    國    97    年    3     月    31    日


司法院資訊處製作；財團法人民間司法改革基金會備份。
